臺灣雲林地方法院民事判決　　　　　　 
                                   110年度六簡字第115號
原      告  財政部國有財產署中區分署

法定代理人  趙子賢  
訴訟代理人  林琦勝律師
            黃曉薇律師
被      告  張再金  

上列當事人間拆屋還地等事件，於民國110 年9 月16日言詞辯論
終結，本院判決如下：
    主  文
被告應將座落於雲林縣○○市○○段000地號土地如雲林縣斗六地政
事務所110年5月19日複丈成果圖所示編號A面積238.61平方公尺
之地上物及座落之水泥地、編號B面積60.13平方公尺之地上物及
座落之水泥地、編號C面積7.71平方公尺之地上物及座落之水泥
地除去騰空，及黃褐色區塊面積194.77平方公尺之水泥空地刨除
騰空，並將土地返還予原告。
被告應給付原告新台幣3,882元，及自民國110年7月21日起至清
償日止，按年息百分之5計算之利息，並自民國110年7月1日起返
還土地之日止，按月給付原告新台幣647元。
訴訟費用由被告負擔。
本判決得假執行。
    事  實  及  理  由
壹、程序事項
一、按國有財產撥給各地國家機關使用者，名義上雖仍為國有，
    實際上即為使用機關行使所有人之權利，故本院對於是類財
    產，向准由管領機關起訴，代國家主張所有權人之權利（最
    高法院51年台上字第2680號判決意旨參照）。查本件坐落於
    雲林縣○○市○○段000地號土地（下稱系爭土地）為中華民國
    所有，現由財政部國有財產署所管理，有系爭土地查詢資料
    謄本在卷可憑（見本院卷第3 頁），而依上開說明，本件原
    告係國有財產署之所屬機關，其以系爭土地管理機關之地位
    代表國家起訴，行使所有權人之權利，核無不合。
二、復按訴狀送達後，原告不得將原訴變更或追加他訴，但請求
    之基礎事實同一、擴張或減縮應受判決事項之聲明者，不在
    此限；上開規定於簡易訴訟程序適用之，民事訴訟法第255
    條第1 項第2 款、第3 款、第436 條第2 項分別定有明文。
    查本件原告起訴聲明原為：㈠被告應將座落於系爭土地，如
    原證二略圖⑦所示之磚及鐵皮造平房、棚架、庭院等地上物(
    詳以地政機關實測為準)除去騰空，並將土地返還予原告。㈡
    被告被告應給付原告新臺幣(下同)2,452元暨自本件起訴狀
    繕本送達翌日起至清償日止，按週年利率百分之5計算之利
    息。並自109年11月1日起至返還土地之日止，按月給付原告
    613元等語（見本院卷第1 頁）；嗣原告於110 年4 月19日
    具狀更正聲明為：㈠被告應將座落於系爭土地上如雲林縣斗
    六地政事務所110年3月19日複丈成果圖所示編號A面積238.6
    1、方公尺、編號B面積60.13平方公尺、編號C面積7.71平方
    公尺之地上物除去騰空，並將土地返還予原告。㈡被告應給
    付原告1,188元暨自109年11月25日起訴狀繕本送達翌日起，
    至清償日止，按週年利率百分之5計算之利息，並自110年4
    月1日起至返還土地之日止，按月給付原告396元等語（見本
    院卷第57頁）；又，原告復於同年7 月19 日具狀更正聲明
    為：㈠被告應將座落於系爭土地上如雲林縣斗六地政事務所1
    10年5月19日複大成果圖(下稱附圖)所示編號A面積238.61平
    方公尺之地上物及座落之水泥地、編號B面積60.13平方公尺
    之地上物及座落之水泥地、編號C面積7.71平方公尺之之地
    上物及座落之水泥地除去騰空，及黃褐色區塊面積194.77平
    方公尺之水泥空地刨除騰空，並將土地返還予原告等語（見
    本院卷第78頁）。原告上開所為，經核與前揭規定相符，自
    應予准許。
三、次按因訴之變更、追加或提起反訴，致其訴之全部或一部，
    不屬第427 條第1 項及第2 項之範圍者，除當事人合意繼續
    適用簡易程序外，法院應以裁定改用通常訴訟程序，並由原
    法官繼續審理，民事訴訟法第435 條第1 項定有明文。查原
    告為上開訴之聲明變更後，其訴訟標的價額已逾民事訴訟法
    第427 條第1 項所定訴訟標的價額50萬元，亦非同條第2 項
    各款所列之事件，惟本件兩造業於110 年9月16 日本院審理
    時，當庭以合意適用簡易程序（見本院卷第129頁至反面）
    ，故本院仍依簡易訴訟程序審理，附此敘明。
貳、實體事項
一、原告起訴主張：緣系爭土地為中華民國所有，並由原告管理
    。詎被告無權占用系爭土地，並有磚及鐵皮造平房及棚房、
    棚架、庭院等等地上物，有現場照片及附圖可資證明。原告
    爰依民法第767 條規定，請求被告將上揭地上物除去騰空，
    並將系爭土地返還予原告。又，被告無權占用系爭土地約50
    1.22 平方公尺，因此受有相當於租金之不當得利，參諸系
    爭土地位於雲林縣斗六市，系爭土地旁即約3米寬農路，鄰
    地多做為農地使用，鄰近約2公里處周邊有休閒農場、工廠
    等私人企業，距離私立建國幼稚園約2.4公里、溪洲國小約2
    .4公里、石榴國小約3.2公里、石榴國中約3.3公里、私立義
    峰高中約5公里，生活機能尚稱方便，距統一超商最近約1.6
    公里、全家超商最近約2.1公里、傳統雜貨店約2.3公里。距
    斗六市石榴路約3公里，石榴路沿線有榴中派出所、斗六市
    農會石榴辦事處、石榴郵局、85度咖啡店、清心福全、50嵐
    等飲料店，亦有機車行、彩券行、小吃店，夜市等商家；距
    斗六火車站、斗六市中心約5.4公里等情。原告爰依不當得
    利之法律關係，並依土地法第97條計算，請求被告等人給付
    自110 年1 月至110 年6 月之不當得利共3,882元，並自110
     年7 月1 日起至返還土地之日止，按月給付原告647 元（
    計算式：申報地價310 元×占用面積501.22平方公尺×年息5%
    ÷12月＝647元／每月，復以占用期間6個月計算，不當得利數
    額為3,882元）等語。並聲明：㈠被告應將座落於系爭土地上
    如附圖所示編號A面積238.61平方公尺之地上物及座落之水
    泥地、編號B面積60.13平方公尺之地上物及座落之水泥地、
    編號C面積7.71平方公尺之之地上物及座落之水泥地除去騰
    空，及黃褐色區塊面積194.77平方公尺之水泥空地刨除騰空
    ，並將土地返還予原告。㈡被告應給付原告3,882元暨自本件
    更正聲明狀繕本送達翌日起至清償日上，按週年利率百分之
    5計算之利息。並自110年7月1日起至返還土地之日止，按月
    給付原告647元。
二、被告則答辯以：
    被告之祖父張新旺於36年向日本人內田先生承租系爭土地及
    同段571地號土地；系爭土地同段571地號土地嗣後由被告父
    親張會於79年繼承耕種，張會去世後由原告、張再廷、張再
    秋3人繼承登記；國民政府於42年實施耕者有其田政策，52
    年實施公地放領第1次，第2次62年，第3次72年，系爭土地
    尚未實施公地放領；原告因自祖父張新旺、父親張會等3代
    從事農耕工作，每年皆按時繳納田賦，沒有欠稅，直到921
    地震後，在系爭土地上建築農用平房屋使用，亦向原告繳納
    補償金，亦繳交房屋稅，如果沒有農耕，不會在堤防旁建造
    農用平房居住，為此懇請原告讓被告繼續承租，或將系爭土
    地過戶買賣等語，資為抗辯。
三、本院之判斷：
㈠、按所有人對於無權占有或侵奪其所有物者，得請求返還之。
    對於妨害其所有權者，得請求除去之。有妨害其所有權之虞
    者，得請求防止之，民法第767 條第1 項定有明文。次按以
    無權占有為原因，請求返還所有物之訴，被告對原告就其物
    有所有權存在之事實無爭執，而僅以非無權占有為抗辯者，
    原告於被告無權占有之事實，無舉證責任。被告應就其取得
    占有，係有正當權源之事實證明之。如不能證明，則應認原
    告之請求為有理由。且無權占有，並不以故意或過失為要件
    ，茍無正當權源而占用他人之不動產，即負有返還之義務（
    最高法院72年度台上字第1552號、73年度台上字第2950號判
    決意旨參照）。復按民事訴訟法第277 條前段規定，當事人
    主張有利於己之事實者，就其事實有舉證之責任。經查，
　　原告主張系爭土地為國有，原告為管理機關，系爭地上物及
    泥坐落於系爭土地等情，業據其提出與所述相符之土地建物
    查詢資料1 紙及照片為證（見本院卷第3 頁、第5頁至第6頁
    ），復經本院於110 年3 月2 日會同兩造及雲林縣斗六地政
    事務所測量人員到場履勘屬實，並有勘驗筆錄、現場照片、
    雲林縣斗六地政事務所110 年5 月19日斗地四字第11000042
    71號函暨附圖等件在卷可稽（見本院卷第21頁至第22頁、第
    64頁至第65頁），且被告亦自陳就地上物有處分權（見本院
    卷第59頁），自堪信原告上開主張為真實。而被告未提出證
    據證明有何正當占有權源，則被告就系爭地上物及水泥無權
    占有原告所有系爭土地，堪可認定。從而，原告請求被告應
    將座落於系爭土地上如附圖所示編號A面積238.61平方公尺
    之地上物及座落之水泥地、編號B面積60.13平方公尺之地上
    物及座落之水泥地、編號C面積7.71平方公尺之地上物及座
    落之水泥地除去騰空，及黃褐色區塊面積194.77平方公尺之
    水泥空地刨除騰空，並將土地返還予原告等語，洵屬有據，
    應予准許。
㈡、按無法律上原因而受利益，致他人受損害者，應返還其利益
    ；不當得利之受領人其所受利益依其性質或其他情形不能返
    還者，應償還其價額，民法第179 條前段、第181 條但書亦
    有明定。而無權占用他人之土地者，可能獲得相當於租金之
    利益，為社會通常之觀念（最高法院61年台上字第1695號判
    決參照）。城市地方房屋之租金，以不超過土地及其建築物
    申報地價年息10 %為限，此項規定，於租用基地建築房屋準
    用之，土地法第97條、第105 條定有明文。基地租金之數額
    ，除以基地申報地價為基礎外，尚須斟酌基地之位置，工商
    業繁榮之程度，承租人利用基地之經濟價值及所受利益等項
    ，並非必達申報總地價年息10% 最高額。經查，被告確有占
    用系爭土地之情事，且無正當權源，應予移除，已認定如前
    述；又其占用系爭土地面積為501.22平方公尺（計算式：23
    8.61＋60.13＋7.71＋194.77＝501.22平方公尺），自受有相當
    於租金之不當得利，而系爭土地申報地價每平方公尺310 元
    ，有土地登記謄本在卷可憑（見本院卷第3頁）。參以系爭
    土地之位置、工商繁榮程度、占用人利用之經濟價值及所受
    利益等情(見本院卷第119頁至第127頁反面)，本院審酌上情
    ，衡以原告主張其占用系爭土地相當於租金之利益，應以申
    報地價年息百分之5 計算等語，尚屬適當。是以，原告請求
    被告給付占用系爭土地自110 年1 月至110 年6 月按占用系
    爭土地面積計算相當於租金之不當得利為3,882元（計算式
    ：310 元×501.22平方公尺×5%÷12＝647元，以下四捨五入；6
    47元×6＝3,882元），故原告請求3,882 元，於法並無不合，
    應予准許。至原告請求被告自110 年7 月1日起至交還所占
    用之土地之日止，按月給付相當於租金之不當得利647元，
    亦屬有據。
㈢、末按給付無確定期限者，債務人於債權人得請求給付時，經
    其催告而未為給付，自受催告時起，負遲延責任，其經債權
    人起訴而送達訴狀者，與催告有同一之效力；遲延之債務，
    以支付金錢為標的者，債權人得請求依法定利率計算之遲延
    利息；應付利息之債務，其利率未經約定，亦無法律可據者
    ，週年利率為百分之5 ，民法第229 條第2 項、第233 條第
    1 項前段、第203 條分別定有明文。經查，原告請求自本件
    更正聲明狀繕本送達翌日即110年7月21日(見本院卷第79頁)
    起至清償日止，按年息5%計算之遲延利息部分，為有理由，
    應予准許。
四、綜上所述，原告依民法第767 條第1 項、第179 條規定，請
    求被告應將座落於系爭土地上如附圖所示編號A面積238.61
    平方公尺之地上物及座落之水泥地、編號B面積60.13平方公
    尺之地上物及座落之水泥地、編號C面積7.71平方公尺之地
    上物及座落之水泥地除去騰空，及黃褐色區塊面積194.77平
    方公尺之水泥空地刨除騰空，並將土地返還予原告，以及被
    告應給付原告3,882元，及自110年7月21日起至清償日上，
    按年息百分之5計算之利息，並自110年7月1日起返還土地之
    日止，按月給付原告647元，均為有理由，應予准許
五、本件事證已臻明確，兩造其餘攻擊防禦方法及舉證，經核均
    與本件判決結果不生影響，爰不一一贅述，附此敘明。
六、本件原告勝訴部分係就民事訴訟法第427 條訴訟適用簡易程
    序所為被告敗訴之判決，依同法第389 條第1 項第3 款規定
    ，應依職權宣告假執行。
七、訴訟費用負擔之依據：民事訴訟法第79條。
中    華    民    國   110   年    9     月     27    日
                  斗六簡易庭      法  官  温文昌
以上正本係照原本作成。
如不服本判決，應於送達後20日內向本院提出上訴狀並表明上訴
理由，如於本判決宣示後送達前提起上訴者，應於判決送達後20
日內補提上訴理由書（須按他造人數附繕本）。
中　　華　　民　　國　　110 　年　　9 　　月　　28　　日
                                  書記官  張宏清